【裁判字號】    94,自,11
【裁判日期】    951130
【裁判案由】    詐欺
【裁判全文】
台灣士林地方法院刑事判決                94年度自字第11號
自  訴  人  乙○○
自訴代理人  王世豪  律師
            張立業  律師
被      告  庚○○
            己○○
上列二人共同
選任辯護人  潘永芳  律師
被      告  丙○○  男  34歲.
                    身分證統一.
                    住台北市中山區○○○路○段127巷46號
            甲○○  女  53歲.
                    身分證統一.
                    住台北縣三重市○○路14巷12號4樓
                    居台北縣三重市○○街10號10樓之1
            丁○○  女  30歲.
                    身分證統一.
                    住苗栗縣銅.
上列被告因詐欺案件，經自訴人提起自訴，本院判決如下：
    主  文
庚○○、己○○、丙○○、甲○○、丁○○均無罪。
    理  由
一、本件自訴意旨略以：緣自訴人乙○○係以經營汽車輪胎保養
    為業，被告庚○○原係自訴人之員工。被告庚○○於民國93
    年1 月20日，與伊妻己○○、二姊夫丙○○、母親甲○○等
    人，共同至台北市○○區○○路4 段286 號1 樓自訴人所開
    設之宏達輪胎行，向自訴人佯稱：「我們要開店，需要跟你
    借錢新台幣（下同）100 萬元。我二姊夫（即被告丙○○）
    財力雄厚，很夠份量，我會給妳一張我二姊丁○○開的票，
    後面我跟我二姊夫都會背書，你不用怕。而且我都在你這上
    班，不怕我會跑掉……」等語，被告甲○○在旁亦稱：「如
    果你不放心借錢給庚○○，那你可將所借之錢匯入我銀行戶
    頭，也算是我借的。他沒辦法還，我在萬華有房子，如還不
    出錢，我賣房子還你……」等語，渠等並出示由被告丁○○
    所簽發、經被告庚○○、丙○○二人背書之發票日為同年2
    月29日面額100 萬元之支票1 紙（付款銀行：華泰商業銀行
    中山分行，支票號碼：AA0000000 號），及被告丙○○本人
    於同年1 月20日所簽發、經被告庚○○於票面上為保證、到
    期日為同年2 月29日、面額123 萬元之本票1 紙交予自訴人
    收執，以示渠等有還款意願及還款能力。自訴人為其所惑，
    遂於同日依渠等指示，將100 萬元匯入被告甲○○設於陽信
    商業銀行吉林分行（下稱陽信銀行）00000000000 號帳戶內
    。豈料自同年2 月16日起被告庚○○即不再上班，渠等均避
    不見面不見蹤影；而前開支票經提示後，竟因存款不足及拒
    絕往來戶不獲付款，後經自訴人查證，被告丁○○並非被告
    庚○○之二姊，僅因與被告庚○○同姓陳，而由渠等利用向
    銀行虛設帳號，實際並無存款；又被告甲○○所謂伊在萬華
    的房子，經自訴人事後於查詢財產過程中發現，早於渠等向
    自訴人借款之前，該房地即因被告甲○○負債累累而遭法院
    拍賣並拍定清償予債權人，自訴人是時始知受騙，因認被告
    五人共同涉有刑法第339 條第1 項之詐欺取財罪嫌云云。
二、按犯罪事實應依證據認定之，無證據不得認定犯罪事實，又
    不能證明被告犯罪者，應諭知無罪之判決，刑事訴訟法第
    154 條第2 項、第301 條第1 項分別定有明文。又告訴人之
    告訴（自訴人之自訴亦同），係以使被告受刑事訴追為目的
    ，是其陳述是否與事實相符，仍應調查其他證據以資審認（
    最高法院52年台上字第1300號判例意旨參照）。
三、自訴人指被告五人涉有上揭犯嫌，無非以其持有前述支票、
    本票及其將100 萬元匯入被告甲○○名下陽信銀行吉林分行
    帳戶為其主要論據。
四、訊據被告庚○○、己○○、丙○○、甲○○、丁○○五人均
    堅決否認有前揭詐欺犯行。
（一）被告庚○○辯稱：自訴人與伊姊夫被告丙○○前即已認識
      ，93年1 月20日中午被告丙○○至前述輪胎行向自訴人商
      談洽借款項，伊在內工作，不知渠等商談內容，嗣被告丙○○離去後，自訴人拿出支票及本票各1 紙要求伊為見證
      人，伊乃在支票背面及本票正面簽名，本票上面伊簽名前
      面「保證人」三個字是自訴人於伊簽名後始加上，非伊所
      填載；伊並未向自訴人借款，當日除被告丙○○到場外，
      伊妻即被告己○○、伊母即被告甲○○均未到場，伊等亦
      從未談及欲以被告甲○○名下萬華之房屋供本件借款之擔
      保；伊雖於同年4 月17日在自訴人前述輪胎行附近開設修
      車行兼輪胎行，然該等資金係向岳父籌措而得，伊並未因
      此向自訴人借款，且伊於農曆年前即已告知自訴人欲辭職
      自行開店，因自訴人稱一時找不到人接手，乃延宕至同年
      2 月16日始離職等語。
（二）被告己○○辯稱：93年1 月20日伊係在伊所之任職普安科
      技公司上班，並未到前述輪胎行，更無與被告庚○○一同
      向自訴人借款及在名片上書寫被告庚○○之姓名年籍資料
      交予自訴人以供借款憑據之情事等語。
（三）被告丙○○辯稱：因伊友人洪翼飛（綽號豆花，嗣於同年
      12月4 日死亡）告知將於93年農曆年期間開設天九牌之賭
      場10天，預計將有2 倍之回收，伊乃於93年1 月間以電話
      商請自訴人投資100 萬元，10天後伊將收益所得中之23萬
      元分配予自訴人，自訴人有利可圖，同意並要求伊提供支
      票及本票各1 紙供擔保，伊向洪翼飛取得前述支票，而於
      93 年1月20日至前述輪胎行，應自訴人之要求在支票背面
      背書並簽發金額為123 萬元之本票1 紙後，即電囑伊妻戊○○提供銀行帳號供自訴人匯入100 萬元，因當日即除夕
      前一日，亟需用錢，且銀行封關在即，伊乃請戊○○至銀
      行提領該款項交伊，由伊轉交洪翼飛投入賭場，詎因洪翼
      飛所經營之賭場遭人倒債，故而無法償還自訴人前述款項
      ；當日伊至前述輪胎行時，被告庚○○在內工作，並未參
      與其事，伊對於自訴人事後要求被告庚○○在支票背面背
      書及在本票正面簽名一事並不知情等語。
（四）被告甲○○辯稱：伊從未曾到過前述輪胎行，更無與被告
      庚○○一同向自訴人借款及提供名下房屋供借款擔保之情
      事；前揭款項所匯入之陽信銀行吉林分行帳戶，係伊女兒
      戊○○多年前以伊名義開戶而由戊○○使用之帳戶，伊未
      曾持有使用過該帳戶，伊對於自訴人指述內容不知情等語
      。
（五）被告丁○○辯稱：伊不識得自訴人及被告四人，前述支票
      非伊所簽發，伊對於自訴人指述內容毫不知情等語。
五、經查：
（一）被告甲○○係被告庚○○之母，被告己○○為被告庚○○
      之妻，被告丙○○於93年1 月20日係被告甲○○之女（即
      被告庚○○之姊）戊○○之夫（被告丙○○與戊○○嗣已
      離婚），被告丁○○則與自訴人及其餘被告四人均非相識
      ，業為自訴人及其餘被告四人所供明在卷，難認被告丁○○與被告庚○○四人有何詐欺之犯意聯絡。又查，前述支
      票之票載名義人固為被告丁○○，然被告丁○○罹有精神
      疾病，其夫曾喜瑞因案於92年5 月30日入監執行有期徒刑
      三年二月，有身心障礙手冊、受刑人在監執行證明書各影
      本1 件在卷可查，足見其經濟甚為困窘。且其於92年4 月
      間因不詳姓名男子向伊佯稱可向銀行辦理貸款，幫忙解決
      經濟困境為由，騙取其身分證件，致遭人以其名義為負責
      人虛設呂佩實業有限公司、申報薪資所得及簽發支票等情
      ，有被告丁○○所提出之刑事告訴狀、財政部台灣省中區
      國稅局苗栗分局93年12月21日中區國稅苗縣二字第
      0930018650號函、董事、監察人、經理人資料、財政部台
      北市國稅局中南稽徵所93年12 13 日財北國稅中南營業二
      字第0930044353號、93年12月30日財北國稅中南營業二字
      第0933010587號、台灣台北地方法院檢察署94年3 月8日
      北檢月94發查653 字第11076 號函、台灣板橋地方法院檢
      察署93年度偵字第19274 號不起訴處分書、存證信函、訴
      願書各影本1 件在卷可憑，是被告丁○○辯稱：伊名下系
      爭支票所開立之帳戶，係遭人欺騙而至華泰商業銀行開戶
      ，伊從未持有過該銀行存摺、提款卡、印章及支票簿等物
      ，系爭支票非伊所簽發等語，堪以採信。故僅憑卷內資料
      尚難遽認被告丁○○曾簽發系爭支票供被告庚○○四人向
      自訴人行騙之犯行。
（二）自訴人指訴稱：系爭支票、本票係由被告庚○○以開店為
      由，由被告庚○○、己○○、丙○○、甲○○四人共同持
      向伊借款100 萬元等語。被告庚○○辯稱：伊未向自訴人
      借款等語，被告己○○、甲○○則均辯稱：伊等均未到場
      ，不知情等語，被告丙○○則供稱係自訴人應伊所邀，投
      資洪翼飛所開設之天九牌賭場，而匯予100 萬元由伊轉交
      洪翼飛投入賭場等語，均已如前述。
   1、系爭支票之背面係由被告丙○○先於其上簽上「慰逸」二
      字，被告庚○○則在該二字之下簽其姓名，系爭本票則由
      被告丙○○簽發，並於背面背書，本票右下角被告丙○○
      書有「如華泰銀行中山分行支票號AA0000000 即現此票視
      同作廢」之文字，被告庚○○則在正面金額上方之空白處
      簽上姓名及記載身分證號碼，有卷附支票、本票各1 件影
      本可考，且本票正面被告庚○○所簽姓名之前有「保證人
      ：」之文字，係自訴人所自行加註，並非被告庚○○所親
      自書寫，已為自訴人所供承，顯見被告丙○○對於系爭支
      票、本票之簽發係居於主動積極角色，被告庚○○僅為從
      屬被動角色，且依自訴人之記載「保證人」三字觀之，充
      其量僅得認定被告庚○○為保證人，無法認定被告庚○○
      為本件借款人已明。前揭100 萬元，自訴人指稱係被告庚○○向伊借款，被告丙○○所稱係自訴人交予之投資款，
      二者供詞相較，自以被告丙○○所稱較符合前述票據之簽
      發情狀。
   2、93年1 月20日係農曆除夕前一天，而被告庚○○則於同年
      2 月16日辭職，並於同年4 月17日始在自訴人所開設輪胎
      行附近開店，亦為自訴人所不爭執。系爭支票之發票日、
      系爭本票之到期日均記載為93年2 月29日，有卷附支票、
      本票影本可參。苟如自訴人所指被告庚○○係以開店為由
      ，向伊借款100 萬元，則被告庚○○何以急需於農曆年放
      假前一天即向自訴人借款，且雙方約定於月餘即被告庚○○尚未開店之前即須還款，核與事理未合。況且，依自訴
      人所述，被告庚○○借款100 萬元。然系爭本票票面金額
      記載為123 萬元，衡諸常情，本票票面金額超過借款金額
      部分通常為利息約定，則本件借款期間約僅1 月，利息即
      高達23萬元，亦與一般借貸情形不符。自訴人雖辯稱：該
      23萬元係加計日後支票跳票，進入司法程序求償所需訴訟
      費用及律師費用云云。惟查，票據為無因證據，被告丙○○與自訴人間係直接當事人關係，票據苟未兌現，日後仍
      以實際債務金額為求償範圍，自訴人所辯核與一般票據運
      用情形亦有不合。反之，被告丙○○辯稱：該100 萬元係
      伊邀約自訴人投資洪翼飛於農曆春節期間所經營之天九牌
      賭場，自訴人因而交付之款項，雙方約定屆期伊將分予自
      訴人23萬元，乃加計該金額於系爭本票之票面金額等語，
      較符常情。
   3、被告己○○於93年1 月間係在台北縣中和市○○路○ 段
      102 號之普安科技公司擔任壓接工作，因被告己○○之位
      置係在證人鍾沛蓉之前，且同年農曆年前公司非常忙碌，
      請假不易，同年1 月20日當日公司尾牙，主管要求被告己○○留下加班做壓接工作，被告己○○因而未能參加公司
      之尾牙餐會，是以證人鍾沛蓉確定當日被告己○○確實有
      到公司上班無訛；該公司人員午餐都是定便當，午休時間
      僅1 小時，很少有人會外出等情，已據證人鍾沛蓉證稱甚
      明（詳見本院95年9 月5 日審判筆錄第6 頁），自訴人指
      稱被告己○○一同前去借款云云，即與事實有間。又被告
      己○○否認其曾一同前去借款後，自訴人於本院審理時復
      提出名片1 紙為佐，指稱被告己○○於借款當天確一同前
      去借款，並於名片背面書立被告庚○○之年籍資料等項，
      擔保萬一日後被告庚○○未還款，自訴人將可找到被告庚○○催討欠債云云。然查，被告庚○○係自訴人之員工，
      自訴人處即留有被告庚○○之年籍及通訊資料，何需被告
      己○○再書立該等資料予自訴人作為憑證，自訴人所稱內
      容令人費解。再者，該紙名片係自訴人之客戶林湘蘭之名
      片，並非被告庚○○或被告己○○之名片，業經本院當庭
      勘驗明確，自不得僅憑該紙名片逕認被告己○○確曾一同
      前去借款亦明。況且，經本院命被告己○○當庭書寫上開
      名片背面之文字後，與該名片後之字跡相互核對，二者字
      體、神韻、筆勢迥然不同，難認名片背面之文字係被告己○○所書寫。另嗣因被告己○○及辯護人當庭指稱該名片
      背面文字係自訴人所偽造等語後，自訴人斯時始供承：因
      被告己○○曾留下資料，伊誤以為該張名片係被告己○○
      所留下等語，足見自訴人之指訴內容顯有重大瑕疵。
   4、自訴人於提起本件自訴時指稱：被告甲○○於93年1 月20
      日一同前去借款，並表示其在萬華有房子，苟被告庚○○
      無法還款，將可以其在萬華之房子求償云云。惟經被告甲○○否認其曾一同前往後，自訴人於本院審理時改稱：係
      被告甲○○於電話中告知，被告甲○○是否一同前去，伊
      不確定等語，自訴人之指訴內容前後已非一致。再者，本
      院訊之自訴人：被告甲○○曾否提供該房屋設定擔保及告
      知該房屋坐落地號及建號？自訴人答稱：沒有，被告甲○○既未提供該房屋設定擔保，亦未告知該房屋之地號、建
      號，自訴狀所載地號、建號係伊事後自行查閱而得知等語
      。則自訴人係經營輪胎行，其對一般商業行為並非陌生，
      苟被告甲○○確曾提及其有房屋可代償，則其何以竟未要
      求被告甲○○設定擔保，復未詢明該房屋地號、建號，亦
      與一般借款常情相悖，被告甲○○辯稱：伊未到場，且未
      向自訴人表示可以伊名下房屋代償等語，自堪採信。又查
      ，證人戊○○與被告丙○○或因欠稅或因欠信用卡債務，
      證人戊○○於88年間商請被告甲○○至陽信商業銀行開設
      前揭帳戶供其使用，93年1 月20日被告丙○○致電要求戊○○提供帳號供其匯款，戊○○乃將上揭帳號告訴被告丙○○，不久被告丙○○再度致電要求戊○○至銀行提領該
      100 萬元交予被告丙○○等節，已經證人戊○○結證在卷
      （詳見本院95年8 月15日審判筆錄），核與被告丙○○所
      辯相符，堪認系爭100 萬元係被告丙○○與自訴人二人間
      之債權債務關係，與被告甲○○無涉。
（三）綜上所述，依據卷附資料尚不足以認定被告庚○○、己○○、甲○○、丁○○四人有向自訴人借款行為，且自訴人
      之前揭指述內容有重大瑕疵，被告丙○○所辯內容則尚無
      瑕可指，互核被告五人供詞及證人戊○○、鍾沛蓉之證詞
      ，均無任何齟齬之處，本件要屬自訴人與被告丙○○間之
      債權債務關係，與其餘被告四人無涉，且被告丙○○所辯
      前揭100 萬元係自訴人投資賭場款項等語，顯較自訴人所
      稱之借款為可信。參以，自訴人既因投資賭場而交予被告
      丙○○前揭100 萬元，因依一般投資常情，投資有盈有虧
      ，自難僅憑被告丙○○事後並未還款一節，即遽論被告丙○○有詐欺犯行。此外，復查無其他積極證據足資證明被
      告五人有自訴人所指摘之犯行，揆諸前揭說明，自應為被
      告無罪之諭知。
據上論斷，應依刑事訴訟法第343 條、第301 條第1 項，判決如
主文。
中    華    民    國    95    年    11    月    30    日
                  刑事第六庭審判長法  官  李育仁
                                  法  官  黃潔茹
                                  法  官  姜麗香
以上正本證明與原本無異。
如不服本判決，應於判決送達後10日內，向本院提出上訴狀。
                                  書記官  彭莉婷
中    華    民    國    95    年    12    月    6     日


司法院資訊處製作；財團法人民間司法改革基金會備份。
